ACORDAO-COMPLETO-2391612

ACÓRDÃO 1402/2021 ATA 3/2021 - PRIMEIRA CÂMARA

VISTOS, relatados e discutidos estes autos de Tomada de Contas Especial instaurada, pelo Fundo Nacional de Saúde - FNS, em decorrência da identificação, em auditoria realizada pelo Denasus, do não cumprimento, pelo Município de Pedro Canário/ES, do plano de trabalho do Termo de Ajuste Sanitário - TAS 157/2012,
ACORDAM os Ministros do Tribunal de Contas da União, reunidos em Sessão da 1ª Câmara, diante das razões expostas pelo Relator, em:
9.1. arquivar as contas de Josenete Brito Silva, CPF XXX.207.457-XX, por ausência de pressupostos de desenvolvimento válido e regular do processo, nos termos do art. 212 do Regimento Interno;
9.2. julgar regulares com ressalva as contas do Município de Pedro Canário/ES, nos arts. 1º, inciso I, e 16, inciso II, da Lei 8.443/1992, c/c os arts. 18 e 23, inciso II, da mesma Lei; e com arts. 1º, inciso I, 208 e 214, inciso II, do Regimento Interno, dando-lhe quitação;
9.3. dar ciência deste acórdão à Sra. Josenete Brito Silva, ao Fundo Nacional de Saúde - FNS e, nos termos do art. 16, § 3º, da Lei 8.443/1992, à Procuradoria da República no Estado do Espírito Santo.

TOMADA DE CONTAS ESPECIAL. TCE instaurada pelo FUNDO NACIONAL DE SAÚDE - MS em razão de não comprovação da regular aplicação dos recursos repassados pela União, função SAUDE, para atendimento à Atenção Básica, Assistência Farmacêutica, Média e Alta Complexidade Ambulatorial e Hospitalar e Vigilância em Saúde.

Primeira Câmara

Município de Pedro Canário/ES, CNPJ 28.539.872/0001-41.

3. Responsáveis: Josenete Brito Silva, CPF XXX.207.457-XX; e Município de Pedro Canário/ES, CNPJ 28.539.872/0001-41.

13.1. Ministros presentes: Benjamin Zymler (na Presidência) e Jorge Oliveira.
13.2. Ministros-Substitutos convocados: Augusto Sherman Cavalcanti (Relator) e Weder de Oliveira.

AUGUSTO SHERMAN

Cuidam os autos de Tomada de Contas Especial instaurada, pelo Fundo Nacional de Saúde - FNS, em decorrência da identificação, em auditoria realizada pelo Denasus, do não cumprimento, pelo Município de Pedro Canário/ES, do plano de trabalho do Termo de Ajuste Sanitário - TAS 157/2012.
2.	No que se refere ao conteúdo destes autos, às medidas saneadoras e análises levadas a efeito, assim como quanto às conclusões e propostas de encaminhamento apresentadas pela área técnica desta Casa, adoto como relatório a instrução constante da peça 54, a qual contou com concordância do Diretor da Área (peça 55) e do Secretário de Controle Externo Substituto da Secex-TCE (peça 56) , passando a transcrevê-la, com os eventuais ajustes de forma julgados pertinentes:
"INTRODUÇÃO
1. Cuidam os autos de tomada de contas especial instaurada pelo Fundo Nacional de Saúde (FNS) , originalmente em desfavor da Prefeitura Municipal de Pedro Canário/ES (CNPJ 28.539.872/0001-41) , em razão de não cumprimento do plano de trabalho do Termo de Ajuste Sanitário - TAS nº 157/2012, conforme constatado por auditoria promovida pelo Departamento Nacional de Auditoria do SUS (Denasus) junto ao ente recebedor.
HISTÓRICO
2. Em maio e em setembro de 2011, foi realizada fiscalização pelo Denasus na Secretaria Municipal de Saúde de Pedro Canário/ES, com o objetivo de avaliar o desempenho da execução das ações e serviços públicos de saúde no município. A auditoria abrangeu o exercício de 2010. O resultado da fiscalização foi consignado no Relatório de Auditoria nº 11.278 (peça 6) , no qual foi apontado débito do ente beneficiário do repasse perante o fundo de saúde local no valor original de R$ 536.368,78 (peça 6, p. 43) , devido às seguintes impropriedades:
a) Transferência de recursos das contas bancárias específicas do bloco da Atenção Básica para as contas de recursos próprios do Fundo Municipal de Saúde - FMS, para pagamentos de despesas administrativas da Secretaria Municipal de Saúde, no valor histórico de R$ 290.600,00, de acordo com a Constatação nº 168674 (peça 6, p. 6) ;
b) Transferências de recursos das contas bancárias específicas do bloco da Média e Alta Complexidade Ambulatorial e Hospitalar - MAC para as contas de recursos próprios do Fundo Municipal de Saúde - FMS, para pagamentos de despesas administrativas da Secretaria Municipal de Saúde e despesas com Atenção Básica, no valor histórico de R$ 207.370,00, de acordo com a Constatação nº 168677 (peça 6, p. 7) ; 
c) Rescisões de contratos de servidores da Vigilância Ambiental referentes ao exercício de 2008 pagas em 2010 sem os respectivos Processos de Despesas de Exercícios Anteriores, utilizando recursos do Bloco da Vigilância em Saúde, no valor histórico de R$ 10.648,78, de acordo com a Constatação nº 150878 (peça 6, p. 8) ; 
d) Utilização indevida de recursos do PAB para pagamento com curso de elaboração de projetos e capacitação de recursos, no valor histórico de R$ 750,00, de acordo com a Constatação nº 151194 (peça 6, p. 9) ;
e) Utilização indevida de recursos do PAB para pagamento com curso de fornecimento de medicamentos e serviços de saúde, no valor histórico de R$ 6.000,00, de acordo com a Constatação nº 151191 (peça 6, p. 8-9) ;
f) Utilização indevida de recursos do PAB para pagamento de despesas com o Programa de Abordagem e Tratamento do Tabagismo, no valor histórico de R$ 1.000,00, de acordo com a Constatação nº 150877 (peça 6, p. 7-8) ;
g) Utilização indevida de recursos do bloco da Média e Alta Complexidade Ambulatorial e Hospitalar - MAC para pagamento de parte do Contrato nº 003/2010 com a Associação Beneficente São Pedro, que deveria onerar os recursos do Tesouro Municipal, no valor histórico de R$ 20.000,00, de acordo com a Constatação nº 150624 (peça 6, p. 6-7) .
3. Em 19/4/2012, foi firmado o termo de ajuste sanitário nº 157 entre o Ministério da Saúde e a Secretaria Municipal de Saúde de Pedro Canário/ES (peça 5) , tendo por finalidade a correção de impropriedades registradas no Relatório de Auditoria Denasus nº 11.278. A publicação do ajuste ocorreu no D.O.U. em 27/4/2012 (peça 39, p. 4) . Segundo o item 7.1 do TAS, a vigência do ajuste era de 7 meses a contar da data de publicação resumida no D.O.U. (peça 5, p. 3) . Tem-se, assim, o início da vigência do TAS em 27/4/2012 e o término da vigência em 26/10/2012. Segundo a cláusula 3ª do TAS, o compromitente obrigou-se a (peça 5, p. 2) :
3.1. cessar a prática do ato causador da impropriedade;
3.2. corrigir a impropriedade por meio das ações detalhadas no Plano de Trabalho anexo;
3.3. depositar o valor de RS 570.759,42 (quinhentos e setenta mil setecentos e cinquenta e nove reais e quarenta e dois centavos) , com recurso próprio ou do tesouro municipal, no respectivo Fundo de Saúde, no decorrer da execução do Plano de Trabalho, nos casos de impropriedades no remanejamento de recursos entre os blocos de financiamento;
3.4. aderir, se ainda não o fez, ao Pacto pela Saúde com assinatura do Termo de Compromisso de Gestão; e
3.5. executar o Plano de Trabalho, anexo.
4. No período de 10 a 12/12/2012, o Denasus realizou trabalhos para verificação do cumprimento do TAS celebrado, sendo que os resultados foram consignados no Relatório de Verificação do TAS nº 118/2013 (peça 11) , no qual restou assinalado a seguinte constatação (peça 11, p. 4) :
a) as ações e as metas propostas no Plano de Trabalho do Termo de Ajuste Sanitário-TAS nº 157 não foram executadas, de acordo com a Constatação nº 239908.
5. 
Ficou constatado que a Secretaria Municipal de Saúde de Pedro Canário/ES não executou o montante de R$ 570.759,42, o que correspondia a 100% do valor pactuado nas ações previstas no Plano de Trabalho aprovado quando da celebração do TAS.
6. Em 21/11/2017, em face de representação do Serviço de Auditoria no Espírito Santo do Departamento Nacional de Auditoria do SUS (Seaud/ES/Denasus) , o TCU determinou a Diretoria Executiva do Fundo Nacional de Saúde, consoante o disposto no subitem 1.7.1 do Acórdão 10553/2017-TCU-Primeira Câmara (TC Processo 010.183/2017-5) , o que segue:
'1.7.1. determinar, com fundamento no art. 250, incisos I e II, do Regimento Interno e ante as orientações expedidas no Acórdão 1072/2017-TCU-Plenário, à Diretoria Executiva do Fundo Nacional de Saúde que, no tocante ao TAS 157, celebrado com o Município de Pedro Canário/ES, e diante da constatação da inexecução total do correspondente objeto, providencie, caso permaneça o prejuízo apurado nos autos e o mesmo supere o valor de alçada fixado pelo art. 6º, inciso I, da IN TCU 71/2012 (alterada pela IN TCU 76/2016) , no montante de R$ 100.000,00 (cem mil reais) , a instauração de tomada de contas especial (TCE) , remetendo-a à Secretaria Federal de Controle Interno no prazo máximo de até cento e oitenta dias, sem prejuízo de, nesse mesmo prazo, encaminhar a este Tribunal informações acerca das providências adotadas;'
7. Em 19/1/2018, foi emitido pela Coordenação-Geral de Monitoramento de Recomendações de Auditoria (CGMRA) do Ministério da Saúde o Ofício nº 50/2018/CGMRA/DENASUS/SGEP/MS, com vistas a dar notícia ao TCU sobre o cumprimento do subitem 1.7.1 do Acórdão 10553/2017-TCU-Primeira Câmara:
'A auditoria identificou a necessidade de devolução de recursos federais no valor original de R$536.368,78, passíveis de correção via Termo de Ajuste Sanitário (TAS) . Após correção monetária atingiu o montante de R$ 570.759,42, valor fixado para celebração do TAS nº 157. Contudo, foi constatado na atividade de Verificação do TAS nº 118, que o Termo de Ajuste celebrado não foi executado, razão pela qual foi encaminhado a esse Tribunal e recebido como representação, da qual se originou o processo.
 (...) '
8. Em 21/2/2018, a Prefeitura Municipal de Pedro Canário/ES realizou os seguintes depósitos na conta corrente do Fundo Municipal de Saúde de Pedro Canário/ES (peça 21) :
a) R$ 291.217,58 - banco: Banestes, agência: 152, conta corrente: 28.479.32;
b) R$ 222.465,92 - banco: Banestes, agência: 152, conta corrente: 28.420.388.
9. Em 3/4/2018, o Tribunal emitiu novas determinações no âmbito do TC Processo 010.183/2017-5, porém dirigidas ao Denasus, no seguinte sentido:  
'1.7.1.1. ultime as providências que devem ser tomadas junto ao Município de Pedro Canário/ES, relativamente ao TAS 157, no sentido de esgotamento da via administrativa visando à devolução dos recursos devidos, com vistas a fornecer ao Fundo Nacional de Saúde os elementos necessários para a instauração da tomada de contas especial determinada pelo item 1.7.1 do Acórdão 10553/2017-TCU-Primeira Câmara; 
1.7.1.2. encaminhe ao Fundo Nacional de Saúde o respectivo processo contendo todas as informações necessárias à delimitação das responsabilidades e à quantificação do débito, incluindo, nos termos do que dispôs o item 9.4 do Acórdão 1072/2017-TCU-Plenário, informações sobre a origem dos recursos envolvidos (transferências obrigatórias 'fundo a fundo' ou repasses voluntários, realizados por meio de convênios ou instrumentos congêneres) ; a natureza da irregularidade (desvio de objeto ou finalidade, recebimento de repasse pelo ente de forma indevida, ou dano ao erário propriamente dito) ; e os documentos que embasaram as conclusões do seu relatório;
 (...) '
10. Em 2/8/2018 o Fundo Nacional de Saúde - FNS autorizou a autuação do processo de Tomada de Contas Especial, conforme Despacho nº 612/DITCE (peça 30) , referente ao prejuízo causado ao Erário, pela Prefeitura Municipal de Pedro Canário/Secretaria Municipal de Saúde/ES, tendo em vista o não cumprimento do plano de trabalho do Termo de Ajuste Sanitário (TAS) nº 157/2012 (peça 5) , conforme Relatório de Verificação do TAS nº 118/2013 (peça 11) .
11. Foi apontado no relatório do Tomador de Contas (peça 34) que o valor de R$ 303.244,46 consistia na diferença do valor constante do Relatório de Verificação do TAS, R$ 570.759,42, o qual atualizado até 21/2/2018, resultou no montante de R$ 816.927,96, do qual foi recolhido pela Secretaria Municipal de Saúde ao Fundo Municipal de Saúde tão somente o valor de R$ 513.683,50, de acordo com os comprovantes (peças 21 e 31) .
12. No que diz respeito a esta TCE, o detalhamento do débito realizado pelo Denasus consta do Parecer nº 114/2018-CGMRA/DENASUS/SGEP/MS (peça 27, p. 2, destaque nosso) : 
'6. Acontece que o montante pago, no valor de R$ 513.683,50, pelo município ao Fundo Municipal de Saúde, diferiu do débito devidamente atualizado, de R$ 816.927,96, oportunidade em que, por meio do Ofício 350 (3890464) , este Denasus acusou o recebimento das cópias do depósito e informou ao Secretário Municipal de Saúde ser imprescindível a devolução do valor remanescente (R$ 303.244,46) , com posterior envio do comprovante, para que fossem cancelados os trâmites, já em curso, da Tomada de Contas Especial.'
13. O Relatório Completo do Tomador de Contas nº 171/2018 (peça 34) , acompanhando entendimento do Denasus, caracterizou a responsabilidade da Prefeitura Municipal de Pedro Canário/ES e da Secretaria Municipal de Saúde.
14. O Relatório de Auditoria nº 863/2018 do Controle Interno (peça 35) retrata as questões relatadas no Relatório de Tomada de Contas Especial. 
15. Diante disso, a Secretaria de Controle Interno certificou a irregularidade das contas (peça 36) , acompanhado do parecer do dirigente do órgão de controle interno (peça 37) , tendo o Ministro de Estado da Saúde, Sr. Gilberto Occhi, registrado o conhecimento das conclusões daquele órgão de controle interno (peça 38) . A responsabilização foi devidamente inscrita no Siafi (peça 32) .
16. No âmbito do Ministério da Saúde, a apuração da fase interna da TCE desenvolveu-se nos autos do processo de TCE nº 25000.140968/2018-36, o qual foi precedido de apurações no âmbito do processo administrativo MS nº 25002.005979/2012-65 (cf. peça 34, p. 1) .
17. As peças exigidas pela IN/TCU nº 71/2012 que se encontram nos autos são as seguintes: ficha de qualificação dos responsáveis (peça 15) ; matriz de responsabilização (peça 33) ; notificações expedidas (peças 16, 17, 19, 20, 23, 26, 28, 29) ; registro de responsabilidade em conta do ativo (peça 32) ; relatório do Tomador de Contas Especial FNS nº 171/2018 (peça 34) ; relatório de auditoria CI nº 863/2018 (peça 35) ; certificado de auditoria nº 863/2018  (peça 36) ;  parecer do dirigente de controle interno nº 863/2018  (peça 37) ; pronunciamento ministerial (peça 38) .
Esgotamento da via administrativa do Ministério da Saúde para ressarcimento do dano
18. Preliminarmente, oportuno consignar que, nos termos do art. 23, § 1º, do Decreto 7.827/2012, que regulamenta a Lei Complementar 141/2012, e item 9.3.5.2 do Acórdão 1072/2017-TCU-Plenário (Relator Min. Bruno Dantas) , foram esgotadas, na via administrativa de controle interno do Ministério da Saúde, as medidas para ressarcimento do dano, conforme notificações aos responsáveis constantes dos autos:
a) Secretaria Municipal de Saúde de Pedro Canário/ES:
- Oficio n° 51/2018/CGMRA/DENASUS/SGEP/MS, de 19/1/2018 (peça 19) ; 
- Ofício nº 560/2018/CGMRA/DENASUS/SGEP/MS, de 27/6/2018 (peça 28) , recebido em 11/7/2018, conforme A.R. (peça 29) : Devolução de recursos - Verificação do TAS nº 118;
- Ofício nº 280/2018/CGMRA/DENASUS/SGEP/MS, de 30/4/2018 (peça 26, p. 1) : Notificação de esgotamento de via administrativa para devolução de recursos - Verificação do TAS nº 118;
- Ofício nº 350/2018/CGMRA/DENASUS/SGEP/MS, de 17/5/2018 (peça 26, p. 3) : Devolução de recursos - Verificação do TAS nº 118;
- Ofício nº 560/2018/CGMRA/DENASUS/SGEP/MS, de 27/6/2018 (peça 28) , recebido em 11/7/2018, conforme A.R. (peça 29) : Devolução de recursos - Verificação do TAS nº 118;
b) Josenete Brito Silva, na condição de ex-secretária municipal de saúde de Pedro Canário/ES:
- Ofício nº 555/2018/CGMRA/DENASUS/SGEP/MS, de 26/6/2018 (peça 26, p. 5) .
19. Em relação às notificações realizadas em 2018, cumpre apontar que apenas consta nos autos A.R. específico quanto à seguinte notificação, direcionada à Secretaria Municipal de Saúde de Pedro Canário/ES: Ofício nº 560/2018/CGMRA/DENASUS/SGEP/MS, de 27/6/2018 (peça 28) , recebido em 11/7/2018, conforme A.R. (peça 29) .
Fase externa da TCE
20. A presente tomada de contas especial foi autuada no TCU em 28/10/2018, dando início à fase externa da TCE.
21. Em 29/7/2019, foi realizada a instrução inicial dos autos (peça 41) . Naquela oportunidade foram examinadas as ocorrências constantes nos autos, o que permitiu, na forma dos arts. 10, § 1º, e 12, incisos I e II, da Lei 8.443/1992 c/c o art. 202, incisos I e II, do RI/TCU, definir a responsabilidade do município de Pedro Canário/ES (CNPJ 10.554.621/0001-70) , e apurar adequadamente o débito a ele atribuído. Foi proposta a citação do ente federativo, na pessoa do seu representante legal, Sr. Bruno Teófilo Araújo, prefeito municipal atual.
2. Na mesma oportunidade, foi proposta a audiência da Sra. Josenete Brito Silva (CPF XXX.207.457-XX) , na condição de Secretária Municipal de Saúde de Pedro Canário/ES.
ANÁLISE DOS PRESSUPOSTOS DE PROCEDIBILIDADE DA IN/TCU 71/2012
Verificação de Eventual Prejuízo ao Contraditório e Ampla Defesa
23. Verifica-se que não há prejuízo ao contraditório e ampla defesa, uma vez que não houve o transcurso de mais de dez anos desde o fato gerador sem que tenha havido a notificação dos responsáveis pela autoridade administrativa federal competente (art. 6º, inciso II, c/c art. 19 da IN/TCU 71/2012, modificada pela IN/TCU 76/2016) , uma vez que os recursos transferidos e as despesas impugnadas referem-se ao exercício de 2010, e os responsáveis foram notificados sobre as irregularidades pela autoridade administrativa competente conforme descrito no Relatório Completo do Tomador de Contas Especial FNS nº 171/2018 (peça 34) .
Valor de Constituição da TCE
24. Verifica-se, também, que o valor atualizado do débito apurado (sem juros) em 14/8/2018 era de R$ 303.244,46 (peça 34, p. 1) , portanto superior ao limite mínimo de R$ 100.000,00, na forma estabelecida conforme os arts. 6º, inciso I, e 19 da IN/TCU 71/2012, modificada pela IN/TCU 76/2016.
VERIFICAÇÃO DA EXISTÊNCIA DE OUTROS DÉBITOS
25. Em atenção ao comando contido no item 9.4 do Acórdão 1772/2017-TCU-Plenário, de relatoria do Exmo. Ministro-Substituto Augusto Sherman Cavalcanti, e em atendimento ao disposto no art. 6º, § 1º, da Instrução Normativa TCU 71/2012, informa-se os demais processos em tramitação no Tribunal, nos quais foi constatada a existência de outros débitos imputáveis ao responsável arrolado nestes autos:
	Responsável
	Processos

	Prefeitura Municipal de Pedro Canário/ES (CNPJ 28.539.872/0001-41) 
	Processo 000.171/2016-6

EXAME TÉCNICO
Termo de Ajuste Sanitário
26. Pelo art. 38 da Portaria MS/GM nº 204, de 29/1/2007, foi estabelecido o Termo de Ajuste Sanitário (TAS) , como instrumento formalizado entre os entes do Sistema Único de Saúde, no qual são constituídas obrigações para a correção de impropriedades no funcionamento do sistema.
27. Pela Resolução CNS nº 322 (c/c Portaria GM/MS nº 768, de 13/04/2011) , restou estabelecido que não se aplicava celebração do TAS nos casos de ações com recursos de convênios, acordo, ajuste outros instrumentos congêneres; malversação de recursos da saúde resultados de desvio ou desfalque de dinheiro, bens ou valores públicos, desde que comprovados; processos que já estivessem com a Tomada de Contas Especial concluída (consoante a Portaria GM/MS nº 768, de 13/04/2011) ; utilização de recursos para despesas que não são consideradas ações e serviços de saúde. 
28. Segundo o art. 5º da Portaria GM/MS nº 2.046, de 3/9/2009, a qual regulamentou o TAS, o gestor compromitente, ao celebrar o termo de acordo, obriga-se a (I) cessar a prática do ato causador da impropriedade; (II) elaborar plano de trabalho; (III) corrigir a impropriedade por meio das ações detalhadas no plano de trabalho; e (IV) depositar o valor apurado, com recurso próprio ou do tesouro, no respectivo Fundo de Saúde, no decorrer da execução do Plano de Trabalho. Quanto ao item IV, a redação foi dada pela Portaria GM/MS nº 768, de 13/4/2011.
29. A celebração do TAS e a comprovação do cumprimento das obrigações acima listadas implicará o arquivamento do processo de auditoria (§ 1º) . O não-cumprimento dessas obrigações no prazo determinado ensejará a continuidade do processo de auditoria (§ 2º) .
30. A inovação consistiu principalmente no redirecionamento de recursos para estados, municípios e Distrito Federal, considerando que aqueles recursos aplicados em desacordo com normativas internas do Ministério da Saúde, antes do TAS, eram devolvidos ao Fundo Nacional de Saúde/MS (Disponível em: http://repositorio.enap.gov.br/bitstream/1/255/1/TAS_Termo%20de%20Ajuste%20Sanit%C3%A1rio.pdf. Acesso em 16 jul. 2019) .
31. O MS, por meio da Portaria GM/MS 3.881/2017, revogou os dispositivos das Portarias de Consolidação GM/MS nº 1/2017 e nº 6/2017, que dispunham sobre o Termo de Ajuste Sanitário, por entender que não se mostravam convenientes ou por considerar que havia indícios de impropriedades/ilegalidades.
32. No âmbito do Tribunal, releva destacar decisão recente sobre os débitos oriundos de desvio de objeto que foram objeto de firmamento de TAS, e que, posteriormente, tenha sido descumprido pela parte compromitente.
33. Em 9/4/2019, por ocasião da apreciação do TCProcesso 035.906/2016-2, processo de representação da relatoria do Min. Augusto Sherman, versando sobre o monitoramento do cumprimento do Termo de Ajuste Sanitário (TAS) nº 173/2012 pela Secretaria Municipal de Saúde de Ibititá/BA, resultando na proferimento do Acórdão 3017/2019-TCU-Primeira Câmara.  No âmbito do TCProcesso 035.906/2016-2 foram empreendidas análises, dentre as quais a relativa à incidência de atualização monetária e de juros sobre o débito apurado, quando as irregularidades fossem objeto de TAS. Consta da referida decisão posicionamento da Secex-Saúde de incidência de atualização monetária sobre o débito, quando o débito estiver no âmbito administrativo do FNS; bem assim pontua da incidência de atualização monetária e de juros de mora sobre o débito quando não houver a quitação no âmbito administrativo, mais especificamente, no tempo posterior à instauração da TCE (destaques nossos) : 
'72. Ainda em relação aos TAS em andamento, consoante o tópico anterior desta instrução, concluiu-se pela possibilidade do parcelamento do débito. Todavia, deve-se observar se os termos que previram o parcelamento dos valores exigiram a atualização monetária até a data do pagamento da parcela. Em caso contrário, deverá ser incluída essa atualização no valor de cada prestação, haja vista o disposto na LC 141/2012, art. 27. A incidência da atualização monetária possui o papel de manter o poder aquisitivo dos recursos e, desse modo, o parcelamento não enseja prejuízo ao Erário.
73. Ressalta-se que inexistirá a incidência de juros sobre o débito se houver a quitação dele no âmbito das medidas administrativa anteriores à instauração de TCE, conforme o entendimento firmado nos itens 9.3.2.4 e 9.3.2.5 do Acórdão 1072/2017-TCU-Plenário. Assim, o valor devido deve ser acrescido apenas de atualização monetária, visto que o art. 27, inc. I, da LC 141/2012 não menciona a incidência de juros moratórios. Uma vez instaurada a TCE, procedimento regido pela Lei Orgânica deste Tribunal, a condenação passa a incluir juros de mora, na forma do art. 19, caput, da Lei 8.443/1992, ressalvada a hipótese do art. 12, §2º da mesma lei.'
Caracterização das irregularidades geradoras do dano ao erário
34. Extrai-se da situação sintetizada na seção 'histórico' desta instrução que o tomador de contas identificou como ilícito gerador do dano as seguintes irregularidades, consubstanciadas na matriz de responsabilização advinda da fase interna desta TCE (peça 33) :
Ocorrência 1: Não cumprimento do Plano de Trabalho do Termo de Ajuste Sanitário 
Valor histórico: R$ 303.244,46;
Dispositivos violados: §2º do art. 5º da Portaria GM/MS nº 2.046, de 03/09/2009; e Cláusula 6ª do Termo de Ajuste Sanitário nº 157;
Responsáveis: Prefeitura Municipal de Pedro Canário/ES (CNPJ 28.539.872/0001-41) .
Condutas: Não cumprir o Plano de Trabalho do Termo de Ajuste Sanitário e não devolver os recursos ao Fundo Municipal de Saúde. 
Evidências: 
- Relatório de Verificação do TAS nº 118/2013 (peça 11) ;
- Termo de Ajuste Sanitário (TAS) nº 157/2012 (peça 5) ;
- comprovantes de recolhimentos efetuados (peça 21) ;
- Parecer nº 114/2018-CGMRA/DENASUS/SGEP/MS (peça 27, p. 2) .
35. Situação encontrada: Foi reportado que da análise do Relatório de Verificação do TAS nº 118, de 22/01/2013 (peça 11) e do Parecer Técnico CGMRA/DENASUS/SGEP/MS nº 02, de 26/06/2018, a equipe de Auditoria concluiu pela responsabilização do ente público, a Prefeitura Municipal de Pedro Canário / Secretaria Municipal de Saúde / ES e da Sra. Josenete Brito Silva, Secretária Municipal de Saúde à época dos fatos, tendo em vista o não cumprimento do Plano de Trabalho do Termo de Ajuste Sanitário - TAS nº 157.
36. Análise: De início, cabe apontar que os autos chegaram ao TCU sem os seguintes documentos, os quais foram mencionados no Relatório Completo do Tomador de Contas nº 171/2018 (peça 34) : a) Demonstrativo de Débito; b) Parecer Técnico CGMRA/DENASUS/SGEP/MS nº 02, de 26/06/2018; c) plano de trabalho do termo de ajuste.
37. Porém, em pesquisa em processos abertos neste Tribunal, em especial o TC Processo 010.183/2017-5, foram localizados documentos que permitiram sanear a lacuna verificada, quais sejam (peça 39) :
a) plano de trabalho do TAS: peça 1, p. 146-148, do TC Processo 010.183/2017-5;
b) publicação do extrato do TAS: peça 1, p. 210, do TC Processo 010.183/2017-5;
c) demonstrativo de débito do cálculo do valor do TAS: peça 1, p. 213-219, do TC Processo 010.183/2017-5;
d) Ofício nº 50/2018/CGMRA/DENASUS/SGEP/MS, de 19/1/2018: peça 23 do TC Processo 010.183/2017-5.
38. Todavia, o detalhamento do débito realizado pelo Denasus, o qual embasou o Relatório do Tomador de Contas Especial, não foi localizado, embora haja uma descrição da formação do débito no item 6 do Parecer nº 114/2018-CGMRA/DENASUS/SGEP/MS (peça 27, p. 2) .
Responsabilização
39. Considerando os valores gastos indevidamente no exercício de 2010, situação que restou evidenciada pelas constatações nº 168674, 168677, 150878, 151194 e 151191 do Relatório de Auditoria Denasus nº 11.278 (peça 6) ; considerando que o TAS (peça 5, p. 1) foi firmado pela representante legal da Secretaria Municipal de Saúde de Pedro Canário/ES, resta inafastável a responsabilidade da Prefeitura Municipal de Pedro Canário/ES.  
40. Entretanto, segundo o disposto no subitem 9.3.2.2 do Acórdão 1072/2017-TCU-Plenário, cabe ao ente federado a obrigação de recompor, com recursos próprios os valores gastos indevidamente, verbis:
'9.3.2.2. considerando que as despesas irregulares são realizadas em benefício da comunidade local, cabe, na linha do que determina o art. 3º Decisão Normativa TCU 57/2004 e o art. 27, inciso I, da Lei Complementar 141/2012, ao ente federado a obrigação de recompor, com recursos próprios, os valores gastos indevidamente, atualizados monetariamente, ao fundo de saúde do ente beneficiário do repasse, podendo, ainda, haver a responsabilização solidária do agente público causador da irregularidade e a sua apenação com multa;'
41. Dessa forma, entendemos que o responsável pelo débito é o Município de Pedro Canário/ES (CNPJ 28.539.872/0001-41) , consoante o disposto no subitem 9.3.2.2 do Acórdão 1072/2017-TCU-Plenário, avaliação essa diversa do entendimento constante do Relatório Completo do Tomador de Contas nº 171/2018 (peça 34) , no qual foi apontada como responsável a Prefeitura Municipal de Pedro Canário/ES - Secretaria Municipal de Saúde. 
42. Embora o cerne desta TCE seja o não cumprimento do plano de trabalho do Termo de Ajuste Sanitário - TAS nº 157/2012, mostra-se relevante apontar que o referido TAS teve origem a partir da detecção de impropriedades por fiscalização do Denasus. Porém, cabe apontar que não se encontram nestes autos as evidências relativas às constatações nº 168674, 168677, 150878, 151194 e 151191 do Relatório de Auditoria Denasus nº 11.278 (peça 6) . Dessa forma, resta prejudicada eventual proposta de audiência do então secretário municipal de saúde à época.
43. Todavia, estão presentes nos autos elementos quanto à responsabilidade pela impropriedade tratada nestes autos (ocorrência nº 1) .  Considerando que houve o descumprimento do Termo de Ajuste Sanitário nº 157/2012 (peça 5) e de seu plano de trabalho (peça 39, p. 2-3) ; considerando que o término da vigência do ajuste deu-se em 26/10/2012 (vide item 3 desta instrução técnica) ; considerando que o ajuste foi firmado em 19/3/2012 (peça 5, p. 1 e 4) pela Sra. Josenete Brito Silva (CPF XXX.207.467-XX) , na condição de Secretária Municipal de Saúde de Pedro Canário/ES (gestão: 1/3/2012 a 3/4/2013, consoante documentos constantes à peça 14, p. 8 e 10) , e, por fim, considerando o disposto no art. 9º, caput e inciso III, da Lei nº 8.080/1990, no qual aponta ser competência do secretário municipal de saúde a gestão do Sistema Único de Saúde (SUS) na esfera municipal, cabe, assim, incluir a Sra. Josenete Brito Silva no rol de responsáveis.
Cálculo do Débito
44. Dissentimos do valor do débito apresentado no Parecer nº 114/2018-CGMRA/DENASUS/SGEP/MS (peça 27, p. 2) , o qual foi adotado no Relatório Completo do Tomador de Contas nº 171/2018 (peça 34) . 
44.1. Considerando o entendimento firmado nos itens 9.3.2.4 e 9.3.2.5 do Acórdão 1072/2017-TCU-Plenário, o valor devido deve ser acrescido apenas de atualização monetária, visto o disposto no art. 27, inc. I, da LC 141/2012, até à data da instauração da TCE (2/8/2018) . 
44.2. Entendemos que a data de contagem do início da atualização monetária é a data de publicação do extrato do TAS no D.O.U., o que ocorreu em 27/4/2012, em face do disposto no item 7.1 do TAS (peça 5, p. 3) . 
44.3. Foram considerados no cálculo os depósitos efetuados pelo responsável em favor do Fundo Municipal de Saúde (peça 21) . 
44.4. Assim, o débito atualizado até 2/8/2018 é de R$ 311.280,44 (peça 40, p. 1-2) :
	VALOR ORIGINAL (R$) 
	DATA DA OCORRÊNCIA

	         570.759,42 (D) 
	27/04/2012

	         291.217,58 (C) 
	21/02/2018

	         222.465,92 (C) 
	21/02/2018

Valor atualizado até 2/8/2018: R$ 311.280,44 (peça 40, p. 1-2) 
44.5. Em consonância com o disposto no subitem 9.3.2.5 do Acórdão 1072/2017-TCU-Plenário, combinado com o disposto no art. 19, caput, da Lei 8.443/1992, o valor do débito passa a incluir juros de mora a partir da data de instauração da TCE (2/8/2018) , conforme tabela abaixo:  
	VALOR ORIGINAL (R$) 
	DATA DA OCORRÊNCIA

	         311.280,44 (D) 
	03/08/2018

Valor atualizado e com juros de mora até 17/7/2019: R$ 330.064,76 (peça 40, p. 3-4) 
45. Na instrução técnica precedente (peça 41) foi proposto que se realizasse a citação do Município de Pedro Canário/ES e a audiência da Sra. Josenete Brito Silva (CPF XXX.207.457-XX) , na condição de Secretária Municipal de Saúde de Pedro Canário/ES (gestão: 1/3/2012 a 3/4/2013) .
Citação e audiência realizadas
46. Em cumprimento ao Despacho do Sr. Secretário da Secex-TCE (peça 43) , foi promovida a citação do Município de Pedro Canário - ES, na pessoa de seu representante legal, mediante o Ofício 7401/2019-TCU/Secex-TCE, de 27/8/2019 (peça 46) , o qual foi recebido em 12/9/2019, conforme A.R. (peça 49) . Foram apresentadas, intempestivamente, suas alegações de defesa, conforme documentação integrante da peça 50.
47. Ainda, em cumprimento ao Despacho do Sr. Secretário da Secex-TCE (peça 43) , foi promovida a audiência da Sra. JOSENETE BRITO SILVA, mediante o Ofício 7402/2019-TCU/Secex-TCE, de 27/8/2019 (peça 47) , o qual foi recebido em 12/9/2019, conforme A.R. (peça 48) . Foram apresentadas, intempestivamente, suas razões de justificativa, conforme documentação integrante da peça 52.
Alegações de defesa apresentadas pelo Município de Pedro Canário/ES
48. O Município de Pedro Canário - ES, na pessoa de seu representante legal, o Prefeito Municipal atual, Sr. Bruno Teófilo Araújo, foi ouvido em decorrência da seguinte irregularidade:
- Não cumprimento do Plano de Trabalho do Termo de Ajuste Sanitário nº 157/2012, evidenciado pela Constatação nº 239908 do Relatório de Verificação do TAS nº 118/2013.
49. As alegações de defesa apresentadas foram as seguintes, em síntese:
- Argumento 01: Segundo o atual prefeito municipal, foram realizadas duas transferências para o FMS, datadas do dia 31/1/2018, nos valores de R$ 12.359,21 e R$ 16.178,75, totalizando R$ 57.075,92 (peça 50, p. 1-2) ; posteriormente, após manifestação do Ministério da Saúde que determinou a devolução imediata dos valores acordados, houve em 21/2/2018 a devolução dos seguintes valores pelo Município: R$ 291.217,58 e R$ 222.465,92 (peça 50, p. 2) . Concluiu, ao fim, que o total da devolução correspondeu a R$ 570.759,42, caracterizando o cumprimento do TAS pela municipalidade (peça 50, p. 2) , verbis:
'Logo, o valor histórico do TAS, de R$ 570.759,42, que não foi cumprido por administrações outras, foi TOTALMENTE quitado pela atual gestão, com enorme dificuldade, já que desequilibrou totalmente as finanças ordinárias do Município, que já são muito arrochadas. Muitas políticas públicas tiveram que ser alteradas em virtude de tal ação.'
- Em outro ponto de suas alegações de defesa, o responsável repisou o argumento que fora devolvido o valor de R$ 570.759,42, em 21/02/2018, e que teria faltado o recolhimento de uma quantia equivalente a R$ 246.168,54 (peça 50, p. 4) :
'Verificou-se que a atual gestão fez a devolução de R$ 570.759,42, em 21/02/2018, de forma que todo o cálculo feito a partir de então ficou equivocado pelo Setor competente do Ministério da Saúde.
Assim, percebendo que o débito atualizado até a data acima seria de R$ 816.927,96, então teria faltado uma quantia de R$ 246.168,54 (...) '
- dentre os pedidos atinentes a esse argumento, encontra-se o de concessão de parcelamento para viabilizar o pagamento do saldo devedor (peça 50, p. 5) ;
- Argumento 02: O TAS foi assinado pela então Secretária Municipal de Saúde, porém o ônus do pagamento recaiu sobre disponibilidades que não são do Fundo Municipal de Saúde, gerido pela titular daquela Secretaria, porém sobre os cofres do ente federativo, situação essa que poderia ensejar a nulidade do termo assinado (peça 50, p. 3, destaques nossos) : 
'Vejam, Excelentíssimo Ministro Relator e demais nobres julgadores: o TAS foi celebrado pela então Secretária de Saúde, para recompor, através de recursos próprios, o FMS, notadamente o MAC e o PAB.
Considerando que o Chefe do Executivo não tenha assinado o TAS, compreende-se que havia um combinado entre as partes, para a consecução do objeto pretendido.
A ausência de assinatura do Chefe do Executivo poderia ensejar inclusive a nulidade do TAS, já que a Secretária de Saúde não pode fazer compromissos com os recursos ordinários, que são repassados do Tesouro Municipal para a Secretaria de Saúde. Que competência tem um Secretário Municipal, que gere apenas um Fundo (CNPJ próprio) para fazer compromisso com o dinheiro de outro CNPJ (Município de Pedro Canário) ?
Esse não é o foco, no entanto.'
Análise das alegações de defesa apresentadas 
50. Em relação ao Argumento 01, é afirmado que o total das parcelas depositadas em 31/1/2018 seria de R$ 57.075,92, quando em realidade somaram R$ 28.537,96 (= R$ 12.359,21 + R$ 16.178,75) . Nos autos encontram-se os comprovantes de depósito referentes às transferências bancárias em favor do FMS de Pedro Canário/ES:
- em 31/1/2018, nos valores de R$ 12.359,21 (peça 50, p. 41) e R$ 16.178,75 (peça 50, p. 39) ;
- em 21/2/2018, nos valores de R$ 291.217,58 e R$ 222.465,92.
51. No quadro abaixo, nota-se o acumulado linear dos ressarcimentos efetuados pela Prefeitura Municipal de Pedro Canário/ES em favor do Fundo Municipal de Saúde:
	Data do Ressarcimento
	Valor Ressarcimento (R$) 
	Acumulado (R$) 
	Localização nos autos

	31/01/2018
	          12 359,21   
	       12 359,21   
	peça 50, p. 41

	31/01/2018
	          16 178,75   
	       28 537,96   
	peça 50, p. 39

	21/02/2018
	        291 217,58   
	     319 755,54   
	peça 21, p. 1

	21/02/2018
	        222 465,92   
	     542 221,46   
	peça 21, p. 2

	Total
	        542 221,46   

52. Dessa forma, mostra-se improcedente o argumento trazido pelo defendente.
53. Como explicitado na instrução técnica precedente, adotou-se o critério adotado por este Tribunal no âmbito do TCProcesso 035.906/2016-2, do qual resultou o Acórdão 3017/2019-TCU-Primeira Câmara. No âmbito daquele processo há posicionamento da SecexSaúde de incidência de atualização monetária sobre o débito, quando o débito estiver no âmbito administrativo do FNS; bem assim pontua da incidência de atualização monetária e de juros de mora sobre o débito quando não houver a quitação no âmbito administrativo, mais especificamente, no tempo posterior à instauração da TCE.
54. Assim, no cálculo do débito realizado por ocasião da realização da instrução inicial dos autos (peça 41, p. 8, item 41.4) não foram contabilizados a crédito esses valores que somam R$ 28.537,96, valores esses informados pelo defendente em suas alegações de defesa. Considerando agora tais valores, o débito atualizado até 2/8/2018 passou a ser de R$ 281.924,05 (peça 53, p. 1-2) .
	VALOR ORIGINAL (R$) 
	DATA DA OCORRÊNCIA

	         570.759,42 (D) 
	27/04/2012

	           28.537,96 (C) 
	31/01/2018

	         291.217,58 (C) 
	21/02/2018

	         222.465,92 (C) 
	21/02/2018

Valor atualizado até 2/8/2018: R$ 281.924,05 (peça 53, p. 1-2) 
55. Em consonância com o disposto no subitem 9.3.2.5 do Acórdão 1072/2017-TCU-Plenário, combinado com o disposto no art. 19, caput, da Lei 8.443/1992, o valor do débito passa a incluir juros de mora a partir da data de instauração da TCE (2/8/2018) , conforme tabela abaixo:  
	VALOR ORIGINAL (R$) 
	DATA DA OCORRÊNCIA

	         281.924,05  (D) 
	03/08/2018

Valor atualizado e com juros de mora até 5/11/2019: R$ 304.610,68 (peça 53, p. 4) 
56. Dessa forma, foi acolhida parcialmente a alegação de defesa apresentada relativa ao quantum do débito.
57. Em relação ao Argumento 02, nota-se que a defesa foi bidirecional: de um lado, sinaliza que há discordância quanto à legitimidade do TAS, pelo fato de esse ter sido assinado pela então Secretária Municipal de Saúde, porém gerando ônus para o ente federativo, situação essa que não seria admissível. Por outro lado, solicita que haja o parcelamento do débito apontado. Considerando que o mesmo gestor já realizou os depósitos junto ao FMS de Pedro Canário em várias oportunidades no exercício de 2018; considerando-se que esses depósitos sinalizam claramente a vontade em recompor o FMS de Pedro Canário/ES, em face das impropriedades detectadas no curso da fiscalização do Denasus, da qual resultou o Relatório de Auditoria nº 11.278 (peça 6) ; conclui-se que houve a adesão tácita do atual Chefe do Executivo Municipal ao TAS firmado pela então Secretária Municipal de Saúde. Dessa forma, propõe-se que (a) se acolha o pedido realizado de parcelamento do débito, bem como (b) a fixação de novo e improrrogável prazo para o recolhimento da dívida.
Razões de Justificativas apresentadas pela Sra. Josenete Brito Silva
58. A Sra. Josenete Brito Silva (CPF XXX.207.457-XX) , na condição de Secretária Municipal de Saúde de Pedro Canário/ES (gestão: 1/3/2012 a 3/4/2013) , foi ouvida em decorrência da seguinte irregularidade:
- Não cumprimento do Plano de Trabalho do Termo de Ajuste Sanitário nº 157/2012, evidenciado pela Constatação nº 239908 do Relatório de Verificação do TAS nº 118/2013;
59. As razões de justificativas apresentadas foram as seguintes, em síntese:
a) Argumento 03: apresenta histórico do recebimento do TAS e das providências tomadas durante sua gestão, destinadas ao seu cumprimento:
- assumiu a gestão interinamente, porém somente em março de 2012 foi nomeada através do Decreto nº 90, de 1º/3/2012 (peça 52, p. 1) ;
- no dia 10/5/2012, recebeu o oficio nº 0330/2012, referente ao Termo de Ajuste Sanitário - TAS, publicação resumida, juntamente com cópia do Plano de Trabalho para execução, decorrente da Auditoria nº 11.278, realizada no Município, referente ao exercício de 2010 (peça 52, p. 1) ;
- em 21/5/2012, iniciou o procedimento através do Protocolo nº 002212/2012, enviando o requerimento de nº 092/2012, datado de 21/5/2012, para o então Prefeito Municipal, solicitando a transferência dos recursos constantes no Plano de Trabalho, parte integrante do Termo de Ajuste Sanitário, para execução de acordo com o cronograma e finalidade de correção das impropriedades registradas no Relatório da Auditoria 11.278 (peça 52, p. 1) ;
- no dia 13/6/2012, foi solicitada novamente a juntada do Termo de Ajuste Sanitário - TAS, bem assim do resumo de publicação e do Plano de Trabalho, pelo então Prefeito Municipal (peça 52, p. 1) ;
- a responsável asseverou que foi realizada a juntada dos documentos solicitados, bem assim o  demonstrativo de débito (peça 52, p. 2) ;
- o processo foi recebido novamente ao Gabinete do Prefeito no dia 18/6/2012, conforme cópia em anexo (peça 52, p. 2) ;
- no dia 26/10/2012, o Gabinete do Prefeito encaminhou o processo à Procuradoria para obter parecer jurídico (peça 52, p. 2) ;
- no dia 6/12/2012, foi emitido o parecer jurídico pelo então Procurador Geral à época (peça 52, p. 2) ;
- informa ainda que nesse período em que o processo estava em andamento para pagamento, houve instabilidade política no Município, onde o Prefeito foi afastado por determinação judicial; no dia 20/8/2012, assumiu o Presidente da Câmara, conforme Termo de Posse; em 17/10/2012, foi reconduzido novamente o ex-Prefeito por determinação Judicial, o qual permaneceu no cargo até dezembro/2012 (peça 52, p. 2) ;
- aponta, ainda, que só obteve acesso ao Processo nº 002212/2012 até dezembro/2012, quando efetuou as cópias que encaminhou em anexo; desde então, não teve mais acesso ao processo; 
- em 15/1/2013 encaminhou requerimento de nº 045/2013 ao Departamento Nacional de Auditoria do SUS - DENASUS, o qual em suma visava a obter a concessão de novo prazo para a execução do Plano de Trabalho relativo ao TAS;
- enquanto aguardava a resposta do DENASUS, em 3/4/2013, a responsável foi exonerada através do Decreto nº 153/2013.
b) Argumento 04: A responsável aponta que o andamento do processo para pagamento dos repasses sofreu atrasos, os quais causaram o não cumprimento da execução do Plano de Trabalho pelo Chefe do Executivo; além disso aponta que era o Chefe do Executivo o responsável por efetuar o pagamento, uma vez que o Ordenador de Despesas dos Recursos do Tesouro Municipal para pagamento junto ao setor Financeiro era o Prefeito Municipal e não o Gestor da Secretaria de Saúde da época (peça 52, p. 2) .
Análise das razões de justificativas apresentadas
60. Em relação ao Argumento 03, cabe destacar que a publicação do TAS no D.O.U. ocorreu em 27/4/2012 (peça 39, p. 4) , portanto no curso da gestão da Sra. Josenete que fora iniciada em 1º/3/2012 (peça 52, p. 6) . O Ofício nº 92/2012, de 21/5/2012, demonstra que houve encaminhamento ao então Prefeito Municipal de solicitação de transferência de recursos para dar cumprimento ao TAS entabulado (peça 52, p. 8-9) na data de 23/5/2012 (peça 52, p. 10) . Consta ainda despacho do então prefeito em 13/6/2012, cuja determinação foi a da realização da juntada do termo de ajuste sanitário (peça 52, p. 10) . Em 26/10/2012, a chefe de gabinete do então prefeito solicitou emissão de parecer jurídico à Procuradoria Municipal (peça 52, p. 24) . E no dia 15/1/2013 houve solicitação ao Denasus pela responsável de estabelecimento de novo prazo de execução do TAS (peça 52, p. 27-28) . A responsável foi exonerada em 3/4/2013 (peça 52, p. 29) . 
61. Considerando os documentos acostados a estes autos pela responsável (peça 52, p. 4-29) ; considerando a descontinuidade dos gestores à frente do Poder Executivo Municipal no segundo semestre de 2012 (peça 52, p. 25-26) ; entendemos que as medidas adotadas pela responsável no período de 27/4/2012 (publicação do TAS) a 3/4/2013 (data da exoneração) são suficientes para demonstrar que foi realizado o possível na sua esfera de atuação. Dessa forma, entende-se que devem ser acolhidas as razões de justificativas apresentadas pela responsável.
62. Em relação ao Argumento 04, nota-se que resta claro pelas justificativas encaminhadas que a competência pela gestão dos recursos do Tesouro Municipal não cabia à Secretaria Municipal de Saúde ou ao FMS. O ato de efetuar o ressarcimento ao FMS dos recursos desse fundo impropriamente utilizados (consoante o Relatório Denasus nº 11278) , cabia ao ordenador de despesas municipal, o qual seria aquele competente para dispor dos recursos atrelados ao Tesouro Municipal. Dessa forma, a responsabilização da então secretária não se mostra pertinente, por questão lógica, tendo em vista que os recursos que estavam sob sua gestão eram os relativos ao Fundo Municipal de Saúde, consoante o art. 2º da Lei Municipal nº 277/1993, situação essa já anteriormente apontada na Constatação nº 149870 do Relatório de Auditoria nº 11.278 (peça 6, p. 5) . Dessa forma, cabe acolher a razão de justificativa apresentada pela responsável. Em face dessas conclusões, propõe-se a exclusão da Sra. Josenete Brito Silva (CPF XXX.207.457-XX) da relação processual.
Verificação do Prazo de Prescrição da Pretensão Punitiva
63. Observa-se não ter ocorrido a prescrição da pretensão punitiva por parte do TCU que, nos termos do entendimento firmado no Acórdão 1441/2016-TCU-Plenário (Rel. Ministro Benjamin Zymler) , subordina-se ao prazo geral de prescrição indicado no art. 205 do Código Civil, qual seja, dez anos contados a partir da data de ocorrência da irregularidade sancionada, nos termos do art. 189 do Código Civil. As irregularidades discutidas nesta TCE ocorreram no exercício de 2010, portanto, há menos de 10 anos.
CONCLUSÃO
64. Nesta instrução técnica, foram analisadas as respostas à citação e à audiência realizadas junto aos responsáveis identificados na instrução técnica constante da peça 41 destes autos. 
65. Diante das razões de justificativas oferecidas pela Sra. Josenete Brito Silva (CPF XXX.207.457-XX) , e da ausência de outros elementos probantes nos autos, mostrou-se prejudicada a responsabilização quanto à irregularidade inicialmente a ela atribuída:
- 'Não cumprimento do Plano de Trabalho do Termo de Ajuste Sanitário nº 157/2012, evidenciado pela Constatação nº 239908 do Relatório de Verificação do TAS nº 118/2013;'
66. Foi proposto o acolhimento das razões de justificativas apresentadas pela Sra. Josenete, bem assim a sua exclusão da relação processual (itens 61 e 62) .
67. Quanto às alegações de defesa apresentadas pelo Município de Pedro Canário/ES (CNPJ 28.539.872/0001-41) , relativas à irregularidade a seguir transcrita: 'Não cumprimento do Plano de Trabalho do Termo de Ajuste Sanitário nº 157/2012, evidenciado pela Constatação nº 239908 do Relatório de Verificação do TAS nº 118/2013', foi proposto o acolhimento parcial, em especial no que diz respeito ao quantum do débito (item 56) .
68. Por fim, houve solicitação de parcelamento do débito pelo Município de Pedro Canário/ES, referente à irregularidade acima mencionada (peça 50, p. 5) . Foi proposta a fixação de novo e improrrogável prazo para o recolhimento da dívida, autorizando-se o parcelamento em 36 meses (item 57) .
 
PROPOSTA DE ENCAMINHAMENTO
69. Diante do exposto, submetem-se os autos à consideração superior, propondo:
a) acolher as razões de justificativa oferecidas pela Sra. Josenete Brito Silva (CPF XXX.207.457-XX) (itens 61 e 62) ; 
b) excluir a Sra. Josenete Brito Silva (CPF XXX.207.457-XX) da relação processual (item 62) ;
c) acolher parcialmente as alegações de defesa oferecidas pelo Município de Pedro Canário/ES (CNPJ 28.539.872/0001-41) (itens 56 e 57) ;
d) fixar novo e improrrogável prazo de quinze dias, a contar da notificação, com fundamento no art. 12, §§ 1º e 2º, da Lei 8.443/92 e art. 202, §§ 2º e 3º, do Regimento Interno, para que o Município de Pedro Canário/ES (CNPJ 28.539.872/0001-41) efetue e comprove, perante este Tribunal, o recolhimento da quantia a seguir especificada aos cofres do Fundo Municipal de Saúde de Pedro Canário/ES (CNPJ 10.554.621/0001-70) , atualizada monetariamente e com juros de mora a partir da data indicada até a data do efetivo recolhimento, na forma prevista na legislação em vigor (item 57) :
	VALOR ORIGINAL (R$) 
	DATA DA OCORRÊNCIA

	         281.924,05  (D) 
	03/08/2018

Valor atualizado e com juros de mora até 5/11/2019: R$ 304.610,68 (peça 53, p. 4) 
 
e) autorizar o pagamento da dívida pelo Município de Pedro Canário/ES (CNPJ 28.539.872/0001-41) , caso requerido, em 36 parcelas mensais e consecutivas, nos termos do art. 26 da Lei 8.443/1992 c/c o art. 217 do Regimento Interno, fixando-lhe o prazo de quinze dias, a contar do recebimento da notificação, para comprovar perante o Tribunal o recolhimento da primeira parcela, e de trinta dias, a contar da parcela anterior, para comprovar o recolhimento das demais parcelas, atualizadas monetariamente, na forma prevista na legislação em vigor;
f) 	informar ao responsável legal pelo Município de Pedro Canário/ES (CNPJ 28.539.872/0001-41) de que a liquidação tempestiva do débito atualizado monetariamente saneará o processo e permitirá que as contas sejam julgadas regulares com ressalva, dando-se-lhe quitação, nos termos do § 4º do art. 202 do Regimento Interno do TCU, ao passo que a ausência dessa liquidação tempestiva levará ao julgamento pela irregularidade das contas, com imputação de débito a ser atualizado monetariamente e acrescido de juros moratórios nos termos do art. 19 da Lei 8.443/1992."
3.	Em seu pronunciamento regimental, o Ministério Público junto a esta Casa, neste ato representado pelo Subprocurador-Geral Paulo Soares Bugarin, manifestou-se de acordo com a proposta oferecida pela unidade técnica (peça 57) .
É o relatório.

não há.

Subprocurador-Geral Paulo Soares Bugarin.

TOMADA DE CONTAS ESPECIAL. IDENTIFICAÇÃO, EM AUDITORIA DO DENASUS, DO NÃO CUMPRIMENTO INTEGRAL DE TERMO DE AJUSTE SANITÁRIO, FIRMADO COM VISTAS AO RESSARCIMENTO DE DISPÊNDIOS REALIZADOS COM DESVIO DE OBJETO. AUSÊNCIA DE INTERESSE PÚBLICO NA DETERMINAÇÃO PARA O RESSARCIMENTO DO DÉBITO PELA MUNICIPALIDADE AO FUNDO MUNICIPAL DE SAÚDE. ARQUIVAMENTO DAS CONTAS DA ENTÃO SECRETÁRIA DE SAÚDE. REGULARIDADE COM RESSALVA DAS CONTAS DO MUNICÍPIO.

TOMADA DE CONTAS ESPECIAL (TCE)

Secretaria de Controle Externo de Tomada do Contas Especial (Secex-TCE).

Trata-se de Tomada de Contas Especial instaurada, pelo Fundo Nacional de Saúde - FNS, em decorrência da identificação, em auditoria realizada pelo Denasus, do não cumprimento, pelo Município de Pedro Canário/ES, do plano de trabalho do Termo de Ajuste Sanitário - TAS 157/2012.
2.	O TAS 157/2012 foi firmado em função das constatações realizadas quando de fiscalização do Departamento Nacional de Auditoria do SUS - Denasus, na qual foi identificado um débito de R$ 536.368,78 (peça 6, p. 43) , pelos seguintes fatos, evidenciados nas constatações nº s 168.674, 168.677, 150.878, 151.194 e 151.191 do Relatório de Auditoria nº 11.278 (peça 6) :
	a) uso de recursos do bloco de Atenção Básica - PAB, para pagamentos de despesas administrativas da Secretaria Municipal de Saúde, no valor de R$ 290.600,00 (peça 6, p. 6) ;
	b) uso de recursos do bloco de Média e Alta Complexidade Ambulatorial e Hospitalar - MAC, para pagamentos de despesas administrativas da Secretaria Municipal de Saúde, no valor de                   R$ 207.370,00 (peça 6, p. 7) ;
	c) pagamento de rescisões de servidores da Vigilância Ambiental, utilizando recursos do Bloco de Vigilância em Saúde, no valor de R$ 10.648,78 (peça 6, p. 8) ;
	d) pagamento de projetos e capacitação, no valor de R$ 750,00, com recursos do PAB (peça 6, p. 9) ;
	e) pagamento de R$ 6.000,00 de curso sobre fornecimento de medicamentos e serviços de saúde, com recursos do PAB (peça 6, p. 8) ;
	f) pagamento de R$ 1.000,00 de despesas do Programa de Abordagem e Tratamento do Tabagismo, com recursos do PAB (peça 6, p. 8) ; e
	g) pagamento de parte do Contrato nº 003/2010 celebrado com a Associação Beneficente São Pedro, com recursos do bloco de Média e Alta Complexidade Ambulatorial - MAC, no valor de            R$ 20.000,00 (peça 6, p. 7) .
3.	Tais ocorrências, em função de configurarem a utilização indevida de recursos do SUS, mas em benefício do ente municipal, já sinalizavam para a responsabilidade deste último pelo respectivo ressarcimento, cuja realização se buscou viabilizar por meio do referido TAS 157/2012. Em função de ser a responsável pelos recursos da área, em princípio caracterizada, igualmente, a possibilidade de que a então Secretária Municipal de Saúde viesse a, eventualmente, ser penalizada por autorizar os mencionados dispêndios irregulares, apenação essa suspensa em função do Termo de Ajuste Sanitário com ela firmado.
4.	Descumprido parcialmente o TAS 157/2012 e vindo a ser instaurada esta TCE, acertado o encaminhamento adotado pela Secex-TCE de promover a citação do Município de Pedro Canário/ES pelo valor restante de débito, após os recolhimentos já identificados. Em função de ser aquela que firmou referido Termo de Ajuste Sanitário (peça 5, p. 4) , apropriada, igualmente, a promoção da audiência da Sra. Josenete Brito Silva, então Secretária Municipal de Saúde. 
5.	Em sua última instrução, a Secex-TCE posiciona-se pelo acolhimento das razões de justificativa da então Secretária Municipal de Saúde e por sua exclusão desta relação processual, bem como pelo acatamento apenas parcial das alegações de defesa do ente municipal citado, com a fixação de novo e improrrogável prazo para que promova o recolhimento do débito remanescente, no valor histórico de R$ 281.924,05.
5. 	Concordo parcialmente com as análises e encaminhamentos da unidade instrutora.
6.	A transferência e aplicação dos recursos de que tratam estes autos eram regidos pela Portaria GM/MS 204/2007, do Ministério da Saúde. De acordo com os arts. 5º e 6º dessa norma, os recursos destinados às ações e aos serviços de saúde eram transferidos para blocos específicos de financiamento e deveriam ser aplicados exclusivamente no grupo respectivo.
7.	No caso em exame, portanto, restou constatada infração àqueles dispositivos por parte da então Secretária de Saúde. Por outro lado, verificou-se que a comunidade local foi beneficiada pelas ações desenvolvidas, não havendo ainda indício de obtenção de vantagens indevidas ou desfalque pela agente pública. Na hipótese, contudo, identifico obstáculos para a adoção, em relação à ex-Secretária, do mesmo encaminhamento adotado em precedentes jurisprudenciais desta Corte (Acórdão 1885/2015-TCU-Plenário, 1045/2020 - Plenário, 3990/2016 - 1ª Câmara e 3536/2019 - 1ª Câmara) , de julgar irregulares suas contas e aplicar-lhe a multa prevista no art. 58, inciso II, da Lei 8.443/1992. Segundo se verifica, a partir da leitura do ofício de audiência que lhe foi dirigido (peça 47) , a responsável foi chamada a justificar o não cumprimento do "Plano de Trabalho do Termo de Ajuste Sanitário nº 157/2012". O intento de julgar suas contas tendo por base a infração às normas regulamentares do Ministério da Saúde, portanto, dependeria da promoção de nova audiência da ex-gestora. A adoção de tal medida saneadora, no entanto, esbarraria no fato de tratar-se de conduta já atingida pela prescrição da pretensão punitiva por parte deste Tribunal, nos termos do Acórdão 1441/2016-TCU-Plenário, tendo em vista os dispêndios questionados haverem ocorrido no exercício de 2010. Considerando que, apesar da irregularidade identificada, há a impossibilidade de renovar o contraditório com a gestora, para fins de sua responsabilização, entendo ser o caso de, com fundamento no art. 212 do Regimento Interno, arquivar as contas da Sra. Josenete Brito Silva por ausência de pressuposto para o desenvolvimento válido e regular do processo.
8.	Divirjo, porém, da proposta de se fixar prazo para que a municipalidade restitua os valores ao respectivo fundo municipal de saúde, considerando, em especial, os fundamentos dos Acórdãos 1045/2020 e 1352/2020, ambos do Plenário deste Tribunal.
9.	De acordo com o art. 27, inciso I, da Lei Complementar 141/2012 c/c o art. 23, §3º, do Decreto 7.827/2012, a utilização de recursos transferidos na modalidade fundo a fundo no âmbito do SUS em blocos de financiamento diversos do pactuado, mas em benefício da comunidade local, como no presente caso, ensejaria a obrigação de recomposição do Fundo Municipal de Saúde com recursos do tesouro municipal. Nesse sentido foi o entendimento fixado pelo TCU por meio do Acórdão 1072/2017-TCU-Plenário. 
10.	Ademais, dispõe o art. 3º, §2º, inciso I, c/c o §3º do mesmo dispositivo da Portaria de Consolidação 6, de 28/9/2017, do Ministério da Saúde, que a atualização dos recursos que compõem cada bloco de financiamento deve estar vinculada à finalidade definida em cada programa de trabalho do Orçamento Geral da União (OGU) que deu origem aos repasses realizados pelo FNS, "ainda que em exercício diverso daquele em que ocorreu o ingresso no fundo de saúde do município". 
11. 	Sendo assim, caso restituídos ao fundo municipal os recursos de que tratam estes autos, o Município de Pedro Canário/ES deverá utilizá-lo de acordo com o plano de trabalho do OGU de dez anos atrás, que considerou o plano quadrienal de saúde da época. Sem dúvida, trata-se de contexto de saúde pública bastante diferente do que atualmente estamos vivendo. Nesse sentido, questiona-se se é razoável determinar que o Município de Pedro Canário/ES recomponha o seu fundo de saúde para executar ações que foram priorizadas no cenário daquela época.
12.	Nesse sentido se manifestou o Ministro Benjamin Zymler no voto condutor do Acórdão 1045/2020-TCU-Plenário, que dispensou a recomposição de fundo municipal de saúde em caso semelhante e que também balizou o Acórdão 1352/2020-TCU-Plenário:
"43. Ora, como antes exposto, o processo de planejamento e orçamento do Sistema Único de Saúde (SUS) deve compatibilizar as necessidades da política de saúde com a disponibilidade de recursos em planos de saúde dos municípios, dos estados, do Distrito Federal e da União (art. 36 da Lei 8.080/1990) .
44. Nesse sentido, o Decreto 7.508/2011 - que regulamenta a Lei 8.080/1990 e dispõe sobre a organização do Sistema Único de Saúde - estabelece que:
'Art. 16. No planejamento devem ser considerados os serviços e as ações prestados pela iniciativa privada, de forma complementar ou não ao SUS, os quais deverão compor os Mapas da Saúde regional, estadual e nacional.
Art. 17. O Mapa da Saúde será utilizado na identificação das necessidades de saúde e orientará o planejamento integrado dos entes federativos, contribuindo para o estabelecimento de metas de saúde.
Art. 18. O planejamento da saúde em âmbito estadual deve ser realizado de maneira regionalizada, a partir das necessidades dos Municípios, considerando o estabelecimento de metas de saúde.' (grifou-se) . 
52. Por outro lado, a Lei Complementar 141/2012, estabelece que:
'Art. 38.  O Poder Legislativo, diretamente ou com o auxílio dos Tribunais de Contas, do sistema de auditoria do SUS, do órgão de controle interno e do Conselho de Saúde de cada ente da Federação, sem prejuízo do que dispõe esta Lei Complementar, fiscalizará o cumprimento das normas desta Lei Complementar, com ênfase no que diz respeito: 
I - à elaboração e execução do Plano de Saúde Plurianual; 
II - ao cumprimento das metas para a saúde estabelecidas na lei de diretrizes orçamentárias;'  (grifou-se) . 
45. Já a Portaria Consolidadora 1/2017 do Ministério da Saúde - que consolida as normas sobre os direitos e deveres dos usuários da saúde e a organização e o funcionamento do Sistema Único de Saúde - estabelece que:
'Art. 96. O Plano de Saúde, instrumento central de planejamento para definição e implementação de todas as iniciativas no âmbito da saúde de cada esfera da gestão do SUS para o período de 4 (quatro) anos, explicita os compromissos do governo para o setor saúde e reflete, a partir da análise situacional, as necessidades de saúde da população e as peculiaridades próprias de cada esfera.' (grifou-se) . 
46. Em suma, a cada período de quatro anos há a definição das necessidades de saúde da população e a previsão de recursos para supri-las. 
47. Por certo, a ocorrência de desvio de objeto no exercício de 2010 provocou que as ações de saúde naquele exercício não tenham acontecido como o planejado. Ou seja, não ocorreram os procedimentos oftalmológicos então previstos (treino de orientação e mobilidade; atendimento/acompanhamento; e reabilitação visual) .
48. Entretanto, não há garantia de que, transcorridos dez anos, tais procedimentos ainda sejam necessários ou se encaixem como prioritários. É possível que essa demanda já tenha sido suprida nos exercícios seguintes e não se faça mais necessária. É igualmente possível que essa demanda ainda seja necessária e já estejam contemplados recursos no plano de saúde atual para supri-la. Ainda é possível que a demanda ainda exista, mas haja outras prioridades para a saúde mais relevantes e que se colocam como prioritárias na destinação dos recursos.
49. Em outras palavras, a transferência dos recursos federais ora questionados teve como fim a prestação de serviços definidos por condições particulares da realidade daquele período. Remanejar recursos do município agora representaria obrigação dissociada da análise das reais necessidades da população local, com impacto no planejamento das ações de saúde, que, por sua vez, também seguem ditames legais específicos.
50. Em suma, quanto o Tribunal determina que o município realoque recursos para um objeto atrelado a necessidades de dez anos atrás pode interferir de forma inadequada no uso efetivo dos recursos atualmente disponíveis para tão importante área e afetar o cumprimento das metas previstas no plano plurianual de saúde. Nesse sentido, menciono o decidido mediante o Acórdão 5313/2019-TCU-Segunda Câmara.
51. Deve, dessa forma, ser considerado o disposto no art. 20 da Lei de Introdução às normas do Direito Brasileiro para que, neste caso concreto, não seja efetuada determinação ao município para que recomponha os próprios cofres municipais:
'Art. 20.  Nas esferas administrativa, controladora e judicial, não se decidirá com base em valores jurídicos abstratos sem que sejam consideradas as consequências práticas da decisão.' (grifou-se) ." (Grifos no original) 
13.	A meu ver, este Colegiado deve dar idêntico encaminhamento ao presente caso, deixando de fixar prazo para que o Município de Pedro Canário/ES restitua os valores em questão a seu fundo municipal de saúde. 
14.	Por fim, agradeço ao e. ministro Jorge Oliveira e ao e. ministro Benjamin Zymler pelas contribuições encaminhadas ao  gabinete.
	Ante o exposto, manifesto-me por que o Tribunal aprove o acórdão que ora submeto à deliberação deste Colegiado. 
TCU, Sala das Sessões Ministro Luciano Brandão Alves de Souza, em 9 de fevereiro de 2021.
AUGUSTO SHERMAN CAVALCANTI 
Relator